【裁判字號】    89,婚,203
【裁判日期】    891101
【裁判案由】    履行同居
【裁判全文】
臺灣雲林地方法院民事判決  八十九年度婚字第二○三號
    原      告  乙○○
                              .
    被      告  甲○○        .
                                    居台北縣中和市○○路五一巷三二號
右當事人間請求履行同居事件，本院判決如左：
    主      文
原告之訴駁回。
訴訟費用由原告負擔。
    事      實
甲、原告方面：
壹、聲明：被告應與原告同居。
貳、陳述：
  一、兩造於民國八十一年十一月六日結婚，夫妻感情原本融洽，不料被告於八十五
      年六月間起即舉止反常、不理家務，履勸不聽，更於八十九年三月二十四日無
      故離家，拒與原告履行同居生活，顯然違背同居義務，為此提起本件訴訟。
  二、原告並無被告所指訴於八十九年三月二十三日毆打被告胸部及腹部之行為，實
      係當日被告至若瑟醫院產檢返家後，原告因慮及被告患有子宮內膜異位症，長
      年吃藥治療，伊亦因被告長期無故吵鬧致罹患憂鬱性精神官能症，而長期不定
      時服藥，為恐被告腹中胎兒不健全，遂與被告商議人工流產之情事，雙方進而
      發生口角，詎被告竟當場書立切結書表明其腹中胎兒之一切均與原告無涉，伊
      見狀遂氣憤站起來，豈料被告竟無緣由地跑離家中，原告欲與被告講理便出手
      將被告拉回，然被告仍跑出家中無故報警，然原告絕無毆打被告之行為。
  三、證人劉陣之證詞不實，蓋證人劉陣於被告向  鈞院聲請通常保護令庭訊作證時
      隱匿與被告係親屬關係，況於案發當時證人並未在現場，且其證詞前後矛盾，
      顯不足採。
、證據：提出戶籍謄本、行政院衛生署嘉義醫院診斷證明書各乙份為證。
乙、被告方面：
壹、聲明：如主文所示。
貳、陳述：
    原告長期將生活上之不順遂，全盤歸責於被告，更因作息日夜顛倒，須賴精神藥
    物治療始能入眠，且有暴力傾向，致被告身心俱疲。嗣原告自得知被告懷孕後，
    即陸續以「無法扶養小孩」、「原告長期服藥治療」為由，要求被告服用ＲＵ４
    ８６藥物墮胎，被告不從，詎原告竟不肯罷休，經常在半夜叫醒被告強迫書立切
    結書，並揚言倘被告不肯實施人工流產手術，則將使用暴力至被告腹中之胎兒流
    產。被告本不以為意，仍於八十九年三月二十三日上午至若瑟醫院產檢，嗣於當
    日中午返家時，原告又再要求墮胎，伊不從，遂又要求書立切結書，被告迫於無
    奈始書立「產後若原告不願撫養，則出養於他人」之切結書一紙予原告，詎原告
    見該內容即大發脾氣，旋即拳腳交加毆打被告之前胸部及腹部，伊為保腹中胎兒
    安全便往外求援，惟原告猶不肯罷手自後追及，繼續拳打腳踢，幸經鄰居劉陣見
    狀勸阻，被告始倖免於難，後至土庫分駐所報案，警員許文朋到場處理，原告始
    肯罷手。被告因遭原告毆打感到不適，遂前往婦安診所檢查，經醫生診斷有先兆
    性流產症狀，而給予安胎藥物治療。至此被告身心受創，為維護胎兒及自身安全
    ，乃返回娘家休養，並於八十九年四月八日就近在泰祥婦產科診所產檢，得知腹
    中胎兒無胎心，經醫生診斷為妊娠十又七分之四週合併過期流產症，被告將該情
    事告知原告，豈料原告竟毫無悔意，並告知被告自行處理，復於同年四月十二日
    於若瑟醫院診斷胎死腹中，而於翌日施行治療性人工流產。綜上，被告因原告上
    揭之行為，恐危及生命安全，實屬不堪同居之虐待，無法再與原告共同生活。
、證據：提出財團法人天主教若瑟醫院診斷證明書影本二份、婦安診所診斷證明書
    、泰祥婦產科診所診斷證明書影本各一份、錄音帶一卷為證，並聲請訊問證人劉
    陣、許文朋。
丙、本院依職權函詢婦安婦產科診所、泰祥婦產科診所、財團法人天主教若瑟醫院有
    關被告腹中胎兒胎死腹中之情事，並調取相關病歷資料，及向雲林縣警察局虎尾
    分局調取兩造糾紛相關之警訊筆錄與資料。
    理      由
一、原告起訴主張兩造於八十一年十一月六日結婚，婚後被告竟於八十九年三月二十
    四日無故離家，音訊渺茫，迄今仍拒與原告履行同居生活，顯然違背同居義務，
    為此提起本件訴訟等語。被告則以：原告長期將生活上之不順遂，全盤歸責於被
    告，更因作息日夜顛倒，須賴精神藥物治療始能入眠，且有暴力傾向，致被告身
    心俱疲。嗣原告知悉被告懷孕後，便強要墮胎，伊本不以為意，於八十九年三月
    二十三日產檢返家後，原告又再要求墮胎，伊不從，遂又要求書立切結書，被告
    迫於無奈始書立切結書，詎原告見該內容即大發脾氣，旋即拳腳交加毆打被告之
    前胸部及腹部，伊負傷往外求援，幸經鄰居見狀勸阻，始倖免於難，惟腹中之胎
    兒仍因此而胎死腹中，被告至此心灰意冷，無法再與原告共同生活等語，資為抗
    辯。
二、原告主張兩造夫妻關係現仍存續中，被告於八十九年三月二十四日離家，迄今未
    履行同居義務之事實，有原告提出之戶籍謄本一份在卷可稽，復為被告所不爭執
    ，自堪信為真實。
三、惟按夫妻互負同居之義務。但有不能同居之正當理由者，不在此限，民法第一千
    零零一條定有明文。又按民法第一千零五十二條第三款所謂不堪同居之虐待，係
    指與以身體上或精神上不可忍受之痛苦，致不堪繼續同居者而言，夫妻共同生活
    係以誠摯相處為基礎，此基礎若未動搖，偶而勃谿動手毆打，自難謂為虐待；若
    已動搖，縱未動手，亦難謂非虐待，故一方主張受他方不堪同居之虐待時，必須
    就雙方共同生活之全盤情況而觀察，以斷定其虐待事實之有無，不得僅以毆打次
    數判斷其是否達於不堪同居虐待之程度，最高法院八十四年度台上字第一三九九
    號判例可資參照。蓋婚姻係以夫妻之共同生活為目的，夫妻應以誠摯相愛為基礎
    ，相互尊重、忍讓與諒解，共同建立和諧美滿幸福之家庭，倘其一方予他方以身
    體上或精神上不可忍受之痛苦，致無法繼續保持共同生活之圓滿、安全及幸福，
    而生婚姻之破綻，即屬不堪同居之虐待，自得據此為拒絕履行同居義務之正當理
    由。本件被告拒絕履行同居義務，兩造爭點首在被告不履行同居義務是否有正當
    之理由？經查，被告辯稱原告於八十九年三月二十三日十三時許，在雲林縣土庫
    鎮○○路二０三號住處毆打伊之腹部，致腹中胎兒於同年四月八日胎死腹中一事
    ，業據提出診斷證明書四紙為證，原告除自承曾因腹中胎兒日後教養事，遂要求
    被告墮胎，而與被告發生激烈爭吵外，其餘均予以否認，然查，證人劉陣到庭結
    證稱：伊租屋在兩造隔壁經營生意，案發當日因聽聞外面有女人喊救命，遂外出
    查看，而當場目睹原告徒手毆打被告之肩部，並用腳踹被告腹部，伊見狀旋即自
    兩造中間隔開，不料原告竟轉而毆打伊等語，證人許文朋即處理兩造糾紛之警員
    亦到庭結證稱：案發當日，被告至警局報案稱遭丈夫毆打時，身上並無明顯外傷
    ，後伊至現場處理，原告僅承認與被告吵架而拉扯，並不承認打被告，兩造旋即
    又再爭吵約一個半小時，當時被告曾摸著肚子告知伊不舒服，且臉色不太好，與
    原告爭執時，均坐在椅子上捧著肚子與原告吵架，後因被告不欲提出告訴，伊遂
    未製作筆錄，惟仍要求被告至醫院驗傷，被告亦至醫院看診等語綦詳。原告雖稱
    證人劉陣之證詞不實云云，惟其證述被告遭原告毆打腹部之情節，核與證人許文
    朋到庭證稱被告曾告知腹部不舒服一事相符，是其證詞堪以採信。復參酌被告於
    八十九年三月二十三日上午至財團法人天主教若瑟醫院作產前檢查，經醫師診察
    腹中胎兒心跳正常，嗣於同日下午即因陰道出血及下腹痛症狀，而至婦安婦產科
    診所就診，經醫生診斷為先兆性流產，施予安胎藥物治療等情事，有診斷證明書
    二紙及財團法人天主教若瑟醫院、婦安婦產科診所函覆附卷可稽，顯見原告所言
    均屬避重就輕之詞，被告稱遭原告毆打腹部等情，堪予採信。再查，被告嗣於八
    十九年四月八日上午，因妊娠十又七分之四週合併上呼吸道感染、咳嗽及腹痛之
    症狀，而至泰祥婦產科診所就診，經醫生以超音波檢查發現胚胎約八週大，已無
    胎心，而診斷為過期流產，復於同年四月十日至財團法人天主教若瑟醫院診斷胎
    死腹中，而旋於同月十一日施行治療性人工流產等情，有上開醫院之診斷證明及
    函覆附卷可考，雖臨床醫學上，造成流產之原因眾多，且至少有百分之五十以上
    找不出原因，惟大致仍可歸納為：因受精卵和胎兒之異常、子宮異常、母親疾病
    、藥物影響、賀爾蒙缺少、外傷所致（見卷附臨床產科學），經查被告於八十九
    年三月二十三日上午產檢時，腹中胎兒心跳正常，惟嗣後即因原告上揭毆打腹部
    之行為，致被告先兆性流產一事，業如前述，堪認被告腹中之胎兒係外傷所致先
    兆性流產，導致日後胎死腹中。是本院綜合上揭各情觀之，原告於知悉被告懷孕
    後，因憂慮胎兒健全與否，而欲被告施行人工流產手術，不思雙方相互溝通協調
    ，反於勸說不成，而蓄意毆打被告之腹部，凡此足以證明原告不僅對被告毫無夫
    妻情份可言，更未以為人之尊嚴待之，足認原告給予被告身體上及精神上不可忍
    受之痛苦，已達不堪同居虐待之程度，是被告主張有前揭不能同居之理由，拒絕
    同居，堪以採信。
四、綜上所述，本件被告有不同居之正當理由，原告訴請被告履行同居，為無理由，
    應予駁回。
五、據上論結，原告之訴為無理由，依民事訴訟法第七十八條，判決如主文。
中      華      民      國    八十九    年      十一      月      一    日
                                    臺灣雲林地方法院民事庭
~B法      官  陳秋如
右為正本係照原本作成
如對本判決上訴，應於判決送達後二十日內向本院提出上訴狀。（須附繕本）
中      華      民      國    八十九    年      十一      月      一    日
~B法院書記官  廖錦棟


司法院資訊處製作；財團法人民間司法改革基金會備份。
